【裁判字號】    97,台上,2519
【裁判日期】    970612
【裁判案由】    違反槍砲彈藥刀械管制條例
【裁判全文】
最高法院刑事判決            九十七年度台上字第二五一九號
上  訴  人  甲○○
選任辯護人  金學坪律師
            王令冠律師
上列上訴人因違反槍砲彈藥刀械管制條例案件，不服台灣高等法
院中華民國九十四年五月十八日第二審判決（九十三年度上訴字
第二０八號，起訴案號：台灣台北地方法院檢察署九十二年度偵
字第八八五九號），提起上訴，本院判決如下：
    主  文
原判決撤銷，發回台灣高等法院。
    理  由
本件原判決認定上訴人甲○○係「玩家模型社」負責人，於民國
九十年八月十五日至日本參觀玩具槍展覽會，回程途經香港，前
往位在香港灣仔莊士敦道二０六號一樓之「氣槍工作室」，購買
可發射金屬或子彈具有殺傷力之仿SMITH&WESSON廠轉輪金屬玩具
手槍一支（槍枝管制編號：0000000000，下稱金屬玩
具手槍）及其他不具殺傷力之玩具槍暨零件，委請不知情之進口
玩具槍業者趙孟祺（起訴書及原判決均誤載為趙孟棋）辦理進口
事宜。於同年九月十二日，「氣槍工作室」自香港交運金屬玩具
手槍及其他不具殺傷力之玩具槍暨零件，抵達中正國際機場，而
自香港地區以空運方式運輸進入台灣地區。趙孟祺乃以警新國際
企業有限公司名義，委託亦不知情之上達報關有限公司，辦理進
口報關，即為財政部台北關稅局人員檢驗查獲等情。因而撤銷第
一審之科刑判決，改判仍論處上訴人未經許可，運輸其他可發射
子彈具有殺傷力之玩具手槍罪刑，固非無見。
惟查：(一)被告以外之人於審判外之言詞或書面陳述，除法律有規
定者外，不得作為證據，刑事訴訟法第一百五十九條第一項定有
明文。所謂法律有規定者，即包括同法第一百五十九條之一至第
一百五十九條之五所規定傳聞證據具有證據能力之例外情形。故
如欲採被告以外之人於審判外之言詞或書面陳述為證據時，必須
符合法律所規定之例外情形，方得認其審判外之陳述有證據能力
，並須於判決中具體說明其符合傳聞證據之例外情形及心證理由
，否則即有違反證據法則及判決不載理由之違誤。本件原判決採
取證人趙孟祺於檢察官訊問及唐長春於警詢、檢察官訊問時之陳
述，暨卷附現沽單影本等，作為認定上訴人犯罪事實之證據（見
原判決理由一、(一)及(二)）。而上開陳述及文書均為被告以外之人
於審判外之言詞或書面陳述，應屬傳聞證據無訛，其何以具有證
據能力，是否符合上述傳聞證據具有證據能力之例外情形及心證
理由，原判決均未加以說明，即遽予採為證據，自有未當。(二)有
罪判決書，應記載對於被告有利之證據不採納之理由，如漏未記
載，即有判決不備理由之違背法令，刑事訴訟法第三百十條第二
款、第三百七十九條第十四款前段規定甚明。原判決既認定上訴
人係在香港「氣槍工作室」購買金屬玩具手槍，而金屬玩具手槍
經內政部警政署刑事警察局（下稱刑事警察局）鑑定結果，認係
仿SMITH&WESSON廠轉輪手槍製造之金屬玩具手槍，槍管已貫通，
機械性能良好，可擊發適用子彈，具有殺傷力等語，有卷附刑事
警察局九十一年三月十二日刑鑑字第０九一００二五九四四號函
可據（見九十一年度偵字第一０九七七號卷第四０頁至第四二頁
）。又鑑定人陳顯明於第一審證述：金屬玩具手槍沒有經過改造
等語（見第一審卷第六０頁）。倘上訴人係在香港之合法商家，
以正當管道，購買未經改造之由合法廠商所製造金屬玩具手槍，
俾以通常方式使用，而一般玩具手槍是否具有殺傷力，係透過試
射或專業鑑定方能得知，並非單由外觀一望即知，則能否僅憑原
判決所說明上訴人從事買賣玩具槍行業多年應知悉何種玩具手槍
具有殺傷力，及趙孟祺於檢察官訊問時證述上訴人知道金屬玩具
手槍不能進口、唐長春於第一審證稱其有告訴上訴人金屬玩具手
槍在台灣是否合法會有爭議等個人意見或推測之詞（見原判決理
由一、(二)），即可認定上訴人主觀上認識其循正當管道所取得而
未經改造之金屬玩具手槍具有殺傷力，尚非無疑。上訴人於偵查
中提出由「氣槍工作室」負責人盧志偉所出具經香港特別行政區
油尖旺民政事務處人員監誓之「聲明」（見九十二年度偵字第八
八五九號卷第三四頁），及於原審提出「使用說明書」（見原審
卷一第四二頁）為證，用以證明其係在香港合法商家購買由日本
合法廠商所製造之金屬玩具手槍，其正常使用方式為以金屬彈殼
裝填BB彈，並填充瓦斯氣體作為擊發動力，而非刑事警察局鑑定
所使用金屬彈殼裝填鋼珠，並以底火片作為發射動力，其主觀上
並未認識金屬玩具手槍具有殺傷力等情。又原審函請中央警察大
學鑑定金屬玩具手槍有無殺傷力，據覆：金屬玩具手槍原始設計
為低射速玩具手槍。金屬玩具手槍之槍管為低強度金屬內襯銅合
金管，無來復線。由專用彈殼前端灌入玩具空氣槍用發射氣體，
並裝填直徑約六公厘之彈丸，金屬玩具手槍可以擊發彈丸，其發
射動能遠低於穿透人體皮肉層所需動能每平方公分二０焦耳等語
，有卷附該大學九十四年四月六日校鑑科字第０九三０００二三
二九號鑑定書可憑（見原審卷二第二頁至第九頁）。倘若屬實，
上訴人所辯其不知金屬玩具手槍具有殺傷力等情，尚有可採之處
。原判決就有利於上訴人之上開「聲明」、「使用說明書」及鑑
定結論，何以不足採取，並未敘述不採納之理由，難謂無判決理
由不備之違法。(三)懲治走私條例第二條第一項規定處罰私運逾行
政院公告數額之管制物品進出口之行為，其成罪與否乃在該運送
之管制物品有無逾公告數額。如所運送進出口之物品已逾行政院
公告之數額者，未報運時，固為本法所處罰之對象，即已報運而
有所不實，應仍有該條項之適用，不因其形式上有無報關進出口
而異（本院九十一年台上字第六四號判例參照）。又槍械係行政
院依懲治走私條例第二條第四項授權訂定公告之管制物品項目及
其數額甲類第一項之管制進出口物品，不限其數量，均不得私運
進出口。趙孟祺於檢察官訊問時證述：海關檢查進口貨物時，發
現貨物不符。上訴人委託其進口報關，並未包括金屬玩具手槍（
見九十一年度偵字第一０九七七號卷第六九頁）；於第一審證稱
：進口報單貨物並未包括整支槍，全是零件。進口報單編號第十
七項至第十九項，即係被海關查扣之槍枝，內容是海關人員所填
寫。進口報單上手寫之文字，均為海關人員所寫等語（見第一審
卷第五０頁）。審以卷附進口報單影本（見九十一年度偵字第一
０九七七號卷第三三頁至第三五頁），顯示打字部分僅其中第一
項至第十六項，而第十七項至第十九項則係手寫。倘若無訛，上
訴人似未委託趙孟祺據實申報金屬玩具手槍進口，則原判決說明
趙孟祺有申報金屬玩具手槍進口（見原判決理由二第十二行至第
十六行），即與卷證不合。上訴人自香港地區運送金屬玩具手槍
進入台灣地區，若有申報不實情形，應另成立懲治走私條例第二
條第一項之走私罪。實情如何，攸關法律之正確適用，自有調查
必要。原審未遑調查明白，遽為說明上訴人並不成立走私罪，核
有適用法則不當之可議。以上或係上訴意旨所指摘，或為本院得
依職權調查之事項，應認原判決有撤銷發回更審之原因。
據上論結，應依刑事訴訟法第三百九十七條、第四百零一條，判
決如主文。
中    華    民    國  九十七  年    六    月   十二   日
                      最高法院刑事第六庭
                          審判長法官  洪  清  江
                                法官  韓  金  秀
                                法官  陳  晴  教
                                法官  李  錦  樑
                                法官  吳  昆  仁
      本件正本證明與原本無異
                                      書  記  官
中    華    民    國  九十七  年    六    月   二十   日
                                                     M


司法院資訊處製作；財團法人民間司法改革基金會備份。
